【裁判字號】    99,訴,634
【裁判日期】    990531
【裁判案由】    偽造文書等
【裁判全文】
臺灣高雄地方法院刑事判決               99年度訴字第634號
公  訴  人  臺灣高雄地方法院檢察署檢察官
被      告  甲○○○起訴書載.
選任辯護人  蔡陸弟律師
上列被告因偽造文書等案件，經檢察官提起公訴（99年度偵字第
4501號），被告就被訴事實為有罪之陳述，經本院合議庭裁定由
受命法官獨任進行簡式審判程序，判決如下：
    主  文
甲○○○犯行使偽造私文書罪，處有期徒刑陸月，如易科罰金，
以新臺幣壹仟元折算壹日。又犯行使偽造私文書罪，處有期徒刑
伍月，如易科罰金，以新臺幣壹仟元折算壹日。應執行有期徒刑
拾月，如易科罰金，以新臺幣壹仟元折算壹日。
    事  實  及  理  由
一、犯罪事實要旨：
  (一)甲○○○於民國96年5 月間，自任會首邀集丙○○等人參加
    互助會，會期自96年5 月25日起至99年4 月25日止，每會會
    款新臺幣（下同）1 萬元，採內標制，並約定每月25日晚間
    8 時，在其位於高雄縣岡山鎮○○○街7 巷7 號之住處（下
    稱前開住處）開標，連同會首共計36會（下稱甲會）。詎甲○○○竟利用其主持開標且丙○○不曾出席開標會議之機會
    ，基於意圖為自己不法之所有及行使偽造準私文書之犯意，
    於96年10月25日晚間8 時許，在前開住處內，私自在未載明
    「標單」名稱之空白投標單上填入1,200 元之字樣並偽簽「
    丙○○」之署名，則依參與互助會成員之習慣、特約，已足
    表示丙○○有意以1,200 元之標金參與本次競標之意思，而
    偽造投標單，進再冒用丙○○名義行使前開偽造標單參與競
    標，嗣並順利得標，復向活會會員謊稱甲會該次投標結果係
    由丙○○以1,200 元之標金得標云云，致使不知情之活會會
    員陷於錯誤，各繳交8,800 元之該當期應納會款予甲○○○
    收受，總計甲○○○以此方式詐得27萬2,800 元，足生損害
    於丙○○，及其他甲會活會會員。
  (二)旋又邀集丁○○○、丙○○母女等人參加其自任會首另行籌
    組之互助會，會期自96年11月1 日起至99年4 月1 日止，每
    會會款亦為1 萬元且採內標制，並約定每月1 日晚間8 時在
    前開住處開標，連同會首共計30會（下稱乙會）。甲○○○
    竟另基於意圖為自己不法之所有及行使偽造準私文書之犯意
    ，於97年8 月1 日晚間8 時許，在前開住處內，以前開手法
    ，偽造於習慣、特約上已足表示丁○○○有意以1,500 元標
    金參與競標意思之標單，進再冒用丁○○○名義行使前開偽
    造標單參與競標而順利得標，復向活會會員謊稱乙會該次投
    標結果係由丁○○○以1,500 元之標金得標云云，致使不知
    情之活會會員陷於錯誤，各繳交8,500 元之該當期會款予甲○○○收受，總計甲○○○以此方式詐得17萬8,500 元，足
    生損害於丁○○○，及丙○○等其他乙會活會會員。
  (三)嗣甲○○○於98年8 月初無故止會，並向甲、乙會互助會會
    員坦承冒標上情。
二、認定前開犯罪事實所憑之證據：
    訊據被告甲○○○迭於偵審程序中，坦認前開犯行不諱，並
    經證人即告訴人丙○○於本院審理中證述明確，且有互助會
    單共2 紙在卷可資認定。又按民間互助會已得標之死會會員
    ，無論同組何一會員得標及其願出標金若干，均須繳納當期
    全額會款（如係外標，並須另繳納會息），縱為會首施用詐
    術，以他會員名義冒標，並向死會會員收取會款，因該等死
    會會員本負有繳納會款之義務，而非陷於錯誤而交付會首，
    自無構成詐欺取財罪可言（最高法院83年度臺上字第4153號
    判決意旨參照），是以被告藉冒標手法所詐取者，應僅限於
    活會會員繳納之會款，尚不及於死會會員所繳納之會款，從
    而就犯罪事實(一)部分，甲會進行到96年10月25日間既已應有
    5 位死會之會首及會員（因卷內並無事證足資認定被告此前
    就甲會已有冒標犯行），則被告詐騙者應為31位活會會員當
    期各應繳納之8,800 元款項，合計是為27萬2,800 元；另就
    犯罪事實(二)部分，乙會進行到97年8 月1 日間既已應有9 位
    死會之會首及會員（因卷內並無事證足資認定被告此前就乙
    會已有冒標犯行），則被告詐騙者應為21位活會會員當期各
    應繳納之8,500 元款項，合計是為17萬8,500 元，均併指明
    之。綜上，足認被告首開自白合於事實，可資採為認定犯罪
    事實之依據，本案事證明確，應依法論科。
三、論罪：
  (一)按互助會標單，因僅記載姓名及一定之金額，如徒憑該標單
    之內容觀之，殊不能明瞭其用意何在，必須依習慣或特約，
    始足以表示該金額係標取會款之利息，該姓名係標取會款之
    會員，而足以表示一定用意之證明，故該標單並非刑法第21
    0 條之私文書，而係同法第220 條第1 項、第210 條以文書
    論之準私文書（最高法院87年度臺非字第12號判決意旨參照
    ）。查被告既自承其為犯罪事實(一)、(二)各所示犯行之際，俱
    僅在投標單上註記標息金額（標金）並偽簽遭冒標者之署名
    ，自須依互助會參與者之習慣、特約，始能瞭解各該標單內
    容，乃具名會員有意以所載標金競標之證明，則本件標單應
    均屬刑法第220 條第1 項之準私文書，應先指明。
  (二)核被告就犯罪事實(一)、(二)各所為，均係犯刑法第216 條、第
    220 條第1 項、第210 條之行使偽造準私文書罪，及刑法第
    339 條第1 項之詐欺取財罪。被告分別在標單上偽簽甲會活
    會會員丙○○、乙會活會會員丁○○○署名之偽造署名行為
    ，俱為偽造準私文書之部分行為，而被告偽造標單後進予行
    使，偽造之低度行為亦為行使之高度行為所吸收，均不另論
    罪。被告歷次冒標行為，均係同時向數位活會會員詐取會款
    ，係一行為觸犯數相同之詐欺取財罪名，為同種想像競合犯
    ；而被告以一冒標行為同時觸犯行使偽造準私文書及詐欺取
    財2 罪名，則為異種想像競合犯，應依刑法第55條規定，從
    一重之行使偽造準私文書論處。被告分就犯罪事實(一)、(二)各
    所示之行使偽造準私文書等犯行，犯罪時點迥異，且侵害法
    益亦非全然相同，顯係出於各別犯意為之者，應予分論併罰
    。
四、科刑：
    本院審酌被告冒用丙○○、丁○○○等活會會員名義得標，
    使活會會員誤信而將當期應繳交之會款交付予被告，自足生
    損害於丙○○、丁○○○及其他活會會員之權益與互信；又
    被告詐得之金額分別係27萬2,800 元、17萬8,500 元，數額
    亦非甚微。惟念被告犯後坦承犯行，且其前無犯罪前科紀錄
    ，有臺灣高等法院被告前案紀錄表1 份附卷可參，尚非素行
    不佳之人。末兼衡被告犯後迄今除曾於98年1月20日償還丙○○、丁○○○合計5 萬元、於99年1 月3 日償還1 萬元，
    嗣又分別於99年2 至5 月間，按月各匯付2,000 元予丙○○
    、丁○○○，有郵政國內匯款執據等件在卷可稽，丙○○、
    丁○○○實際所蒙受之金錢損失應已有所減輕等一切情狀，
    爰分別量處如主文各所示之刑，並均諭知以1,000 元折算1
    日之易科罰金折算標準。末被告所偽造「丙○○」、「丁○○○」名義之標單，已遭被告丟棄，業經被告於本院準備程
    序中陳述明確，被告偽造之標單既經被告丟棄而滅失，其上
    偽造之「丙○○」、「丁○○○」署名，自亦不復存在，本
    院均無由為沒收之諭知。
五、不另為無罪諭知部分：
  (一)公訴意旨固認：被告冒用丙○○、丁○○○名義標取合會金
    之行為，對於死會會員，亦構成刑法第339 條第1 項之詐欺
    取財罪等語。
  (二)民間互助會已得標之死會會員，本負有繳納會款之義務，縱
    會首施用詐術以他會員名義冒標，並向死會會員收取會款，
    死會會員，亦非陷於錯誤而交付會首，自無構成詐欺取財罪
    可言，業如前述，是以被告冒用丙○○、丁○○○名義標取
    合會金之行為，就死會會員部分，並無詐欺取財罪之該當，
    然因檢察官認此部分如成立犯罪，各與前經論科之部分，存
    有想像競合之裁判上一罪關係，本院就此爰不另為無罪之諭
    知。
  (三)末簡式審判程序之適用，僅設有「被告所涉『非』死刑、無
    期徒刑之罪或高等法院管轄第一審案件」，及「被告就被訴
    事實為有罪之陳述」2 要件，本案既符合前述2 要件，且檢
    察官及被告、辯護人均於準備程序中陳明同意就本案改行簡
    式審判程序，而要無異議，是故本院以簡式審判程序終結本
    案要無何不法或不適宜之處（最高法院96年度臺非字第208
    號判決意旨參照），附此敘明。
據上論斷，應依刑事訴訟法第273 之1 第1 項、第284 條之1 、
第299 條第1 項前段，刑法第216 條、第220 條第1 項、第210
條、第339 條第1 項、第55條、第51條第5 款、第41條第1 項前
段、第8 項，刑法施行法第1 條之1 ，判決如主文。
本案經檢察官乙○○到庭執行職務。
中    華    民    國    99    年    5     月    31    日
                  刑事第十一庭  法  官  莊珮吟
以上正本證明與原本無異。
如不服本判決應於收受判決後10日內向本院提出上訴書狀，並應
敘述具體理由。其未敘述上訴理由者，應於上訴期間屆滿後20日
內向本院補提理由書(均須按他造當事人之人數附繕本)「切勿逕
送上級法院」。
中    華    民    國    99    年    5     月    31    日
                                書記官  鍾淑美
◎附錄本案所犯法條：
《刑法第216 條》
行使第210 條至第215 條之文書者，依偽造、變造文書或登載不
實事項或使登載不實事項之規定處斷。
《刑法第210 條》
偽造、變造私文書，足以生損害於公眾或他人者，處5 年以下有
期徒刑。
《刑法第220 條第1 項》
在紙上或物品上之文字、符號、圖畫、照像，依習慣或特約，足
以為表示其用意之證明者，關於本章及本章以外各罪，以文書論
。
《刑法第339 條第1 項》
意圖為自己或第三人不法之所有，以詐術使人將本人或第三人之
物交付者，處5 年以下有期徒刑、拘役或科或併科1000元以下罰
金。
《刑法施行法第1 條之1 》
中華民國94年1 月7 日刑法修正施行後，刑法分則編所定罰金之
貨幣單位為新臺幣。
94年1 月7 日刑法修正時，刑法分則編未修正之條文定有罰金者
，自94年1 月7 日刑法修正施行後，就其所定數額提高為30倍。
但72年6 月26日至94年1 月7 日新增或修正之條文，就其所定數
額提高為3 倍。

司法院資訊處製作；財團法人民間司法改革基金會備份。
